# 请教陈版关于ABN（资产支持票据）的会计处理

提问人：mytruth 时间：2013-10-20 20:22:05
发行人根据交易商协会的资产支持票据（ABN）业务指引拟发行ABN，期限为 5 年，基础资产为能够预测现金流的发电厂，投资者分为优先级和次级两种。基础资产产生的现金流在特定账户中归集，优先级每年获取固定的利息， 5 年后偿付本金，次级每年不分配利息，在 5 年到期时一次性获取基础资产产生的现金流扣除分配优先级本息后的全部剩余收益。
由于发电厂所产生的现金流如果不能支付优先级利息，那么发行人将承诺不足，超额部分将全部支付给次级，发行人将自己认购部分次级。个人理解根据企业会计准则 23 号，该基础资产不能出表。
请教陈版： 1 、发行人发行ABN时，会计处理是否应该是 借：银行存款 贷：长期应付款？ 2 、基础资产每年产生的现金流能否作为发行人的收入？ 3 、发行人自己认购的次级部分，是否应该在 5 年后到期时，一次性确认投资收益？
非常感谢陈版！

回答人：chenyiwei
这种交易的经济实质多数可能性是以特定资产收费权为质押的融资业务，即基础资产不出表，相关收入、成本等按照原先的常规会计方法照常核算，仅把通过该计划融入的资金确认为负债，并在存续期间计提利息。 因此，基本赞同你的理解。收到融资时需确认为一向负债，基础资产自身的现金流仍可按照以往的会计操作方法确认为发行人的收入。发行人认购的次级份额一般作为可供出售金融资产核算，到期一次确认收益。
但是，还有疑问的是：发行人仅认购了部分次级份额，则其余次级份额由谁认购？其他人认购的次级份额的条款与发行人自身认购的份额是否相同？其他人认购的次级份额的金额、比重多大？

提问人：mytruth 时间：2013-10-20 21:08:29
陈版：
还有问题请教：由于次级投资者的投资收益在到期时一次兑付，那么对于发行人来说，每年如何核算利息支出？对于次级投资者来说，到期一次性确认投资收益，那么在每年年末，可供出售金融资产的价值应如何确认呢？
发行人仅认购部分次级份额，其余次级份额由其他外部投资者认购，其他外部投资者和发行人对次级的认购条款是一致的，比例暂未确定。请问其他人认购的份额和比重对会计处理有影响吗？
非常感谢！

回答人：chenyiwei
对于发行人而言，尤其是在发行人的合并报表层面，其他方认购的次级份额有可能要作为权益（如果发行人对其他次级权益持有人没有提供本金安全和保底收益的任何保证的话）。所以对于次级权益的条款，以及发行人与其他次级权益认购人之间有无额外保障条款，要予以谨慎关注。 但是另一方面，如果其他认购人愿意认购没有特殊保障的次级权益，也要对其有无合理的商业理由予以关注，特别是当该认购人表面上看起来与发行人没有关联方关系时。 如果其他方面持有的次级权益被认定为权益工具的，则根据《企业会计准则第 37 号——金融工具列报》第十二条规定，“企业对权益工具持有方的各种分配（不包括股票股利），应当减少所有者权益”，即对于这部分次级权益持有人的分配不是作为利息费用，而是采用类似于股利分配的方式处理。如果因为提供了保本和保底收益的保障，需要把这部分次级权益确认为负债的，则采用与优先级权益类似的方式确认利息。 对于次级权益持有人而言，期末的可供出售金融资产投资的公允价值可根据其所对应享有的权益份额，结合适当的估值技术加以确定。

提问人：zoujiecpa 时间：2013-10-21 11:24:25
请教陈老师：发行人认购了部分次级，发行人在编制合并报表层时，是否需要将ABN作为特殊主体纳入合并范围？感谢！！

回答人：chenyiwei
这个问题取决于外部认购人的认购比例大小（如是否超过 50 ％）、基础资产现金流量变动的风险是否完全转移给次级权益持有人等因素。对照SIC-12中的四条标准综合分析判断。

提问人：mytruth 时间：2013-10-21 12:04:45
陈版，目前关于次级部分的认购情况，由于其他投资者要求至少保证本金，发行人倾向于自己全额认购，次级部分的分配是在 5 年到期之后支付优先级本金及固定利息后，剩余部分全部属于次级投资者的投资收益。 个人理解如下，请陈版指正： 1 、发行人投资次级的部分，做为可供出售的金融资产核算，在每年的资产负债表日，进行合理估值。发行人每年计提的利息支付仅是应付给优先级投资者的利息。如果基础资产在 5 年后核算时，无论产生的投资收益多大甚至亏损，均一次性计入当期损益。 2 、其他投资者认购的部分，如果保本不保收益，或者本金和收益均不保障，类似于购买银行发售的非保本理财产品，投资者都应该做为可供出售的金融资产核算。 对于发行人来说：保本不保收益或者本金和收益均不保障，投资者投资的考虑主要是由于发行人是AAA评级，同时基础资产产生的现金流较为稳定，因此可以考虑承担风险。发行人将其他投资者购买的部分，计入权益而不是负债，在 5 年到期时，支付本金及投资收益同时抵减权益。

回答人：chenyiwei
对你说的 1 、 2 基本赞同。 但对于发行人而言应计入负债还是权益，应对照金融工具列报准则对于区分负债和权益的相关指引，以及《企业会计准则解释第 1 号》第四条的规定，加以谨慎的分析判断，以确定在任何情况下，是否都不存在一项“交付现金或其他金融资产给其他单位，或在潜在不利条件下与其他单位交换金融资产或金融负债的合同义务”。例如发行人为投资人提供保本、保底收益承诺，或者在同等条件下外部投资人可优先取得收益和收回本金的承诺等，均会导致其不能认定为权益工具。认定权益工具必须经过严格的筛选，条款上的细微文字差异可能就会导致完全不同的结果。

提问人：mytruth 时间：2013-11-17 20:45:41
陈版，实务操作中遇到以下问题：
发行人认为自己所购买的次级部分，作为可供出售金融资产来计量，那么期末资产负债表日的结果就是同时增加可供出售金融资产和权益；到期时，可供出售金融资产的变现一次性计入损益，而到期时可供出售金融资产的本金及收益取决于 5 年累计的现金流减去优先级的本金及收益，因此 5 年期间基础资产的现金流扣除支付优先级利息及本金后的部分不应该确认收入，而应该在 5 年后支付给次级投资者，也就是在 5 年后一次性的计入投资收益。
不知道这样理解对否？对于分别对应优先级和次级投资者的基础资产所产生的现金流和确认收入的问题，能否指点一下？

回答人：chenyiwei
如果约定次级部分在 5 年内不分红，必须在到期时一次性取得剩余部分现金流量，则你的说法在通常情况下是基本合理的。 如果约定次级部分在 5 年内可享受分红，但分红款必须锁定，一并作为优先级部分到期收回本金和取得约定收益的担保，则你的说法也基本上是合理的。 如果约定次级部分在 5 年内可享受分红，且分红部分后续不纳入对优先级部分到期收回本金和取得约定收益的财产担保范围，则不影响次级部分持有人在取得分红时确认投资收益。

提问人：ying0518 时间：2014-01-25 11:30:20
陈版，可不可以这样理解，资产证券化业务类似于发行人以资产出资，成立一个实体，然后这个实体去融资（就是所谓证券化了）并以其收益支付利息，如果实体的收益不足以支付利息，由发行人就补足。到期后这个实体清算，发行人结算清算损益。 如果可以这样理解的话，发行人购买的次级权益就类似于对子公司的投资，在编制报表时应当予以抵销，这样就不存在楼上讨论的可供出售金融资产问题了？

回答人：chenyiwei
合并报表层面可以这样理解。但个别报表层面，还是直接体现为对该SPE的次级权益的投资，一般列报为可供出售金融资产。

提问人：ying0518 时间：2014-01-26 17:16:45
谢谢陈版，那实务中需要就这个ABN编制单独的财务报表吗？

回答人：chenyiwei
ABN本身是一个独立的会计主体，通常需要编制独立的财务报表。